臺灣新北地方法院民事判決
110年度訴字第1264號
原      告  白寶玉  
訴訟代理人  謝易澄律師
原      告  陸經仕  
            陸經依  
被      告  林欽松  
            陸叔義  
            陳陸彩鳳
            陸秀鳳  
上三人共同
訴訟代理人  李冠和律師
複  代理人  林冠宇律師
            邱莉軒律師
上列當事人間返還金額事件，本院於民國111年5月10日言詞辯論
終結，判決如下：
    主  文
原告之訴及假執行之聲請均駁回。
訴訟費用由原告負擔。
    事實及理由
一、按訴狀送達後，原告不得將原訴變更或追加他訴，但請求之
    基礎事實同一者，不在此限，民事訴訟法第255條第1項第2
    款定有明文。本件原告白寶玉起訴後，本於原起訴狀所示之
    同一基礎事實，追加陸經仕、陸經依為原告，而為訴之追加
    、變更。經核與上開規定相符，自屬合法。
二、本件被告林欽松經合法通知，未於言詞辯論期日到場，核無
    民事訴訟法第386條所列各款情形，爰依原告之聲請，由其
    一造辯論而為判決。
三、原告主張：
　㈠訴外人陸叔銘係原告白寶玉之配偶、原告陸經仕、陸經依之
    父，陸叔銘於民國91年12月3日過世，其投保之保誠基金給
    付新台幣（下同）4,525,798元保險金給付至陸叔銘帳戶（
    原證1），該筆基金應為原告所得，惟陸叔銘之母林美玉要
    求原告白寶玉將陸叔銘之存摺及印章交付予林美玉，並將陸
    叔銘存摺內之金額4,574,300元移轉與林美玉，雙方成立代
    為保管之寄託契約。另林美玉先父林孫位於81年12月27日死
    亡留下七筆土地，15年內若不過戶則為國有土地，陸叔銘即
    於90年2月22日至地政事務所辦該七筆土地過戶，陸叔銘繳
    納代書費、過戶費及中和地政事務所罰鍰，共計花費145,97
    6元（原證2），89年12月18號請地政人員測量土地兩筆，第
    一筆是中和市○○段○○○段0000地號土地，第二筆是中和市○○
    段○○○段000000000地號，土地測量共計花費約1萬元。上開
    金額原本應屬原告所有，今林美玉已於109年12月25日往生
    ，原告依民法第179條或同法第541條之規定，請求自亡者林
    美玉之遺產（註：林美玉之繼承人為陸經仕、陸經依及被告
    林欽松、陸叔義、陳陸彩鳳、陸秀鳳）中追討該筆債務之返
    還。
  ㈡林美玉先父林孫位於81年12月27日死亡留下7筆土地，15年內
    若不過戶則為國有土地，陸叔銘即於90年2月22日至地政事
    務所辦該7筆土地過戶，陸叔銘繳納代書費、過戶費及中和
    地政事務所罰鍰，共計花費145,976元，89年12月18號請地
    政人員測量土地2筆，第1筆是中和市○○段○○○段0000地號土
    地，第2筆是中和市○○段○○○段000000000地號，土地測量共
    計花費約1萬元。上開陸叔銘所代墊之土地相關費用，於林
    美玉而言屬民法第179條之不當得利，該筆費用本就屬陸叔
    銘財產，亦是與原告白寶玉之夫妻共同財產，後陸叔明仙逝
    ，系爭費用即歸於夫妻共同財產分配及遺產繼承之範圍。今
    林美玉逝世，按民法第1153條規定，該筆費用應由林美玉之
    繼承人，於因繼承所得遺產為限，負連帶責任。
  ㈢陸叔銘於91年12月3日過世，保誠基金給付4,525,798元保險
    金至陸叔銘帳戶，該筆基金應為原告所得，惟林美玉要求原
    告白寶玉將陸叔銘之存摺及印章交付予林美玉，並將陸叔銘
    存摺內之金額4,574,300元移轉與林美玉，雙方成立代為保
    管之委任契約。又代為保管屬民法委任契約，蓋林美玉死亡
    後，依民法第550條規定，委任契約歸於消滅，依民法第541
    條，因委任而收取之金錢應交付於委任人，即林美玉之遺產
    中屬於陸叔銘之保險金應返還予原告。
　㈣並聲明：
　⒈被告全體及陸經仕、陸經依應返還原告472萬276元，及自起
    訴狀送達之翌日起至清償日止，按週年利率百分之5計算之
    利息。
  ⒉原告願供擔保，請准為宣告假執行。
四、被告陸叔義、陳陸彩鳳、陸秀鳳答辯：
　㈠原告未以林美玉之繼承人全體為被告，其被告當事人適格尚
    難謂無欠缺：
  ⒈按「繼承人有數人時，在分割遺產前，各繼承人對於遺產全
    部為公同共有。公同共有物之處分及其他之權利行使，除法
    律另有規定外，應得公同共有人全體之同意。本節規定，於
    所有權以外之財產權，由數人共有或公同共有者準用之。民
    法第1151條、第828條第3項、第831條分別定有明文。公同
    共有債權人起訴請求債務人履行債務，係公同共有債權之權
    利行使，非屬回復公同共有債權之請求，尚無民法第821條
    規定之準用；而應依同法第831條準用第828條第3項規定，
    除法律另有規定外，須得其他公同共有人全體之同意，或由
    公同共有人全體為原告，其當事人之適格始無欠缺（最高法
    院104年度第3次民事庭會議決議(一)意旨參照）。而本於不
    當得利之法律關係起訴請求者，係屬權利行使，非屬回復公
    同共有債權之請求，依上說明，須得其他公同共有人全體之
    同意，或由公同共有人全體為原告，其當事人之適格始無欠
    缺（最高法院104年度台上字第2022號判決意旨參照）。
  ⒉查本件原告就民事起訴所載之財產標的(即原告所稱之保險金
    及其餘不知明費用)之性質為何未詳盡說明，其究竟係訴外
    人陸叔銘之遺產，抑或原告之財產，甚至有無其他法律關係
    之可能皆未詳述；若屬於陸叔銘所有（僅假設語氣），則因
    陸叔銘今已死亡，該些財產標的即應屬其遺產範圍，又陸叔
    銘之繼承人有白寶玉、陸經仕及陸經依。然原告主張本於陸
    叔銘之繼承人，繼承陸叔銘對於訴外人林美玉之債權，而向
    林美玉之繼承人等(即原告主張)等語，惟原告陸經仕及陸經
    依亦為林美玉之繼承人，依上開說明，原告未以林美玉之繼
    承人全體為被告，其當事人適格尚難謂無欠缺。
  ㈡原告請求權基礎不明，且至今仍未就其所主張之原因事實提
    出證據說明，原告主張顯屬無稽；退步言之，縱使原告之請
    求權基礎為真（僅假設語氣），主張代繳145,975元費用皆
    已罹於15年之消滅時效期間，被告拒絕給付。
  ⒈按「按當事人主張有利於己之事實者，就其事實有舉證之責
    任，民事訴訟法第277條本文定有明文。民事訴訟如係由原
    告主張權利者，應先由原告負舉證之責，若原告先不能舉證
    ，以證實自己主張之事實為真實，則被告就其抗辯事實即令
    不能舉證，或其所舉證據尚有疵累，亦應駁回原告之請求。
    本件原告雖主張其代被告繳納罰單及停車費共230,980元，
    故請求被告返還上開費用云云，惟原告之請求權基礎不明，
    且原告就其已代被告繳納罰款及停車費部分，未為任何舉證
    ，揆諸前揭說明，自難逕為原告有利之認定，是原告之主張
    ，洵屬無據。」臺灣新北地方法院109年度板簡字第976號民
    事判決參照。次按「請求權，因十五年間不行使而消滅。但
    法律所定期間較短者，依其規定」民法第125條定有明文。
  ⒉經查，如前所述，原告就本件民事起訴所載之財產標的之性
    質為何未詳盡說明，且未詳盡舉證，例如民事起訴狀提及4,
    574,300元部分，原告主張係被告與原告成立寄託契約，惟
    未見原告就此原因事實有提出任何事證；又例如原告主張訴
    外人陸叔銘代替林美玉代繳代書費、過戶費及中和地政事務
    所罰鍰、測量土地費等不知明費用，惟原告未舉證陸叔銘代
    繳上開費用之證明，且從原證2之單據可知繳費人係皆是林
    美玉，故何來代繳費用之說？退步言之，假設上開費用之請
    求權基礎為真（僅假設語氣），陸叔銘已於91年12月3日死
    亡，且原證2繳費單據之年份係90年，現為110年，皆業早已
    超過15年，顯已逾民法第125條規定之15年時效期間，故原
    告之請求權已罹於時效，故被告亦可主張時效抗辯拒絕給付
    。
　㈢並聲明：原告之訴及假執行之聲請均駁回。
五、被告林欽松經合法通知，未於言詞辯論期日到場，亦未提出
    書狀作何聲明或陳述。
六、查本件訴外人陸叔銘係原告白寶玉之配偶、原告陸經仕、陸
    經依之父、訴外人林美玉之子，陸叔銘於91年12月3日死亡
    ，繼承人為原告母子3人，林美玉於109年12月25日死亡，繼
    承人為陸經仕、陸經依及被告林欽松、陸叔義、陳陸彩鳳、
    陸秀鳳之事實，為兩造所不爭執，堪信為真實。
七、原告主張林美玉之父林孫位於81年12月27日死亡留下7筆土
    地，陸叔銘於90年2月22日至地政事務所辦理過戶，繳納代
    書費、過戶費及中和地政事務所罰鍰，共計花費145,976元
    ，89年12月18號請地政人員測量土地2筆，共計花費約1萬元
    ，上開款項本屬陸叔銘財產，原告自得依民法第179條、第1
    153條規定，請求林美玉之繼承人負連帶返還責任；又陸叔
    銘於91年12月3日死亡，保誠基金給付4,525,798元保險金至
    陸叔銘帳戶，該筆基金應為原告所得，惟林美玉要求原告白
    寶玉將陸叔銘之存摺及印章交付予林美玉，並將陸叔銘存摺
    內之金額4,574,300元移轉與林美玉，雙方成立代為保管之
    委任契約，因代為保管屬民法委任契約，於林美玉死亡後，
    依民法第550條規定，委任契約歸於消滅，原告亦得依民法
    第541條規定，請求林美玉繼承人將林美玉之遺產中屬於陸
    叔銘之保險金返還予原告等情。則為被告所否認，並以前詞
    置辯。經查：
　㈠按當事人主張有利於己之事實者，就其事實有舉證之責任，
    民事訴訟法第277條前段定有明文。次按民事訴訟如係由原
    告主張權利者，應先由原告負舉證之責，若原告先不能舉證
    ，以證實自己主張之事實為真實，則被告就其抗辯事實即令
    不能舉證，或其所舉證據尚有疵累，亦應駁回原告之請求（
    最高法院17年上字第917號判例意旨參照）。
　㈡原告主張林美玉之父林孫位於81年12月27日死亡留下7筆土地
    ，陸叔銘於90年2月22日至地政事務所辦理過戶，繳納代書
    費、過戶費及中和地政事務所罰鍰，共計花費145,976元，8
    9年12月18號請地政人員測量土地2筆，共計花費約1萬元，
    上開款項本屬陸叔銘財產，原告自得依民法第179條、第115
    3條規定，請求林美玉之繼承人負連帶返還責任等情，僅提
    出原證2單據為證（本院卷第21至27頁），惟原證2單據所列
    之繳費人皆為林美玉，即難據以認定係陸叔銘為林美玉代繳
    ，此外原告復未能再舉證以實其說，自難認為真實可採。
  ㈢原告復主張陸叔銘於91年12月3日死亡，有保險金4,525,798
    元匯至陸叔銘帳戶，應為原告所得，惟林美玉要求原告白寶
    玉將陸叔銘之存摺及印章交付予林美玉，並將陸叔銘存摺內
    之金額4,574,300元移轉與林美玉，雙方成立代為保管之委
    任契約云云，亦僅提出存摺影本為證（同卷第17、19頁），
    然此存摺內容只能證明陸叔銘帳戶於91年12月5日有4,525,7
    98元匯入及4,574,300元轉帳匯出，並不能證明該4,574,300
    元即係匯與林美玉收執，遑論進而認定原告與林美玉間成立
    4,574,300元之代為保管之委任契約，是原告上開主張之事
    實，亦難信為真實。
　㈣原告雖聲請傳訊證人陸叔義為證，惟據陸叔義證稱：「（原
    告訴訟代理人問：林美玉遺產是否你辦理？）不是我辦理的
    」、「（林美玉的遺產大部分為何人所辦理？）我不清楚。
    林美玉的喪禮是我辦理的」、「（你所居住員山路三樓是否
    之前你母親所居住？）是的，我住樓上，原告住二樓。現在
    我住三樓」、「（91年12月3日陸叔銘死亡的時候，你是否
    馬上知情？）我馬上知道」、「（陸叔銘華南商業銀行帳號
    ：000000000000 活期儲蓄存款存摺內之新台幣 4,574,300 
    元為何會移轉給林美玉？）我不知道」、「（你是否曾經因
    為金錢關係與原告白寶玉起過衝突？）有」、「（我是指因
    上開0000000此筆款項，是否有與原告起過衝突？）沒有」
    、「（為何三樓現在你在居住？）因為我父親的遺囑寫給我
    繼承」、「（你從你母親那裡繼承多少遺產？）約四百多萬
    元，房地產是我父親的名字，我繼承全部包含土地」、「（
    你是否有留特留份給代位繼承人嗎？）他們應該有」、「（
    媽媽的除戶是何人辦理？）是我辦理的」、「（媽媽的遺產
    在除戶的時候是否處理好了？）沒有，就放在那邊」、「（
    你是何時繼承媽媽的遺產？）我媽媽的錢還在銀行沒有動」
    等語（同卷第176、177頁），經核仍不足為有利原告之認定
    依據，併此敘明。
八、從而，原告依民法第179條、第1153條、第550條、第541條
    規定，請求：被告全體及陸經仕、陸經依應返還原告472萬
　　276元，及自起訴狀送達之翌日起至清償日止，按週年利率
    百分之5計算之利息，為無有理由，應予駁回。又原告之訴
    既經駁回，假執行之聲請即失依附，應併駁回。
九、本件事證已臻明確，兩造其餘主張及攻擊防禦方法，核與判
    決結果不生影響，爰不一一論述，附此敘明。　　
十、訴訟費用負擔之依據：民事訴訟法第78條。
中　　華　　民　　國　　111 　年　　5 　　月　　24　　日
                  民事第五庭    法　官　連士綱
以上正本係照原本作成
如對本判決上訴，須於判決送達後20日內向本院提出上訴狀。如
委任律師提起上訴者，應一併繳納上訴審裁判費。
中　　華　　民　　國　　111 　年　　5 　　月　　25　　日
                                書記官　游曉婷